【裁判字號】    95,簡上,68
【裁判日期】    951030
【裁判案由】    違反著作權法
【裁判全文】
臺灣臺北地方法院刑事判決              95年度簡上字第68號
公  訴  人  臺灣臺北地方法院檢察署檢察官
上  訴  人
即  被  告  乙○○
上列被告因違反著作權法案件，不服中華民國95年3月2日本院95
年度簡字第482 號第一審簡易判決（聲請簡易判決處刑案號：94
年度撤緩偵字第342 號），提起上訴，本院管轄之第二審合議庭
判決如下：
    主  文
乙○○連續擅自以出租之方法侵害他人之著作財產權，處拘役參
拾日，如易科罰金以銀元參佰元即新臺幣玖佰元折算壹日。扣案
「楚門的世界」、「星際叛變」影碟之盜版字匣貳個均沒收。
    事  實
一、乙○○為址設臺北市○○區○○路230 號之雷斯企業有限公
    司（聲請簡易判決處刑書誤載為雷斯企業股份有限公司，下
    稱雷斯公司）之負責人。渠明知「楚門的世界」、「星際叛
    變」2 部影片，均係美國商派拉蒙影片公司（下稱派拉蒙公
    司）享有著作財產權之視聽著作，根據民國82年7 月16日簽
    署生效之「北美事務協調委員會與美國在臺協會著作權保護
    協定」，依著作權法第4條第2款規定，均為受我國著作權法
    保護之著作物，派拉蒙公司並已專屬授權協和國際多媒體股
    份有限公司（下稱協和公司）在臺灣地區享有前開視聽著作
    之重製權、散布權、翻譯改作權等著作財產權，非經上述著
    作財產權人之同意或授權，不得擅自重製及出租。且明知於
    88年12間某日，其向姓名年籍不詳之成年人所交換購得之前
    揭「楚門的世界」、「星際叛變」2部影碟之字匣各1個，係
    未經前揭協和公司之同意或授權，擅自重製之協和公司之翻
    譯改作著作，竟基於擅自以出租之方法侵害他人之著作財產
    權之概括犯意，自88年12月間某日起，在前開雷斯公司，以
    每2天新臺幣（下同）200元之價格，隨同前開2 部影碟連續
    出租前開擅自重製之字匣予不特定之客戶。嗣於89年3 月22
    日15時30分許，為警持搜索票在上址查獲，並扣得前揭2部
    影碟之盜版字匣2個。
二、案經協和公司訴由臺北市政府警察局移送臺灣臺北地方法院
    檢察署檢察官聲請簡易判決處刑。
    理  由
一、查刑事訴訟法於92年2月6日修正公布，於同年9月1日施行，
    增定第159條至第159條之5 等規定。上開法條施行前，已繫
    屬於各級法院之案件，其以後之訴訟程序，應依修正刑事訴
    訟法終結之，但修正刑事訴訟法施行前已依法定程序進行之
    訴訟程序，其效力不受影響，刑事訴訟法施行法第7條之3定
    有明文。查告訴代理人甲○○於89年3月9日之警詢筆錄及告
    訴代理人林貞萍於89年5 月11日之檢察官訊問筆錄、證人許
    玉菁於89年3月22日之警詢筆錄及89年5月11日之檢察官訊問
    筆錄，係在92年9月1日刑事訴訟法修正施行前，依法定程序
    所為，揆諸前揭規定，自有證據能力。次按被告以外之人於
    偵查中向檢察官所為之陳述，除顯有不可信之情況者外，得
    為證據，刑事訴訟法第159條之1 第2項定有明文，證人許玉
    菁於94年9 月28日在檢察官偵查時具結後所為之陳述，並無
    顯有不可信之情況，依據上開規定，亦有證據能力，合先敘
    明。
二、訊據被告乙○○固坦承有於前揭時地，以每2天200元之價格
    ，隨同「楚門的世界」、「星際叛變」2 部影碟，連續出租
    前揭該2 部影碟之字匣，惟矢口否認有何違反著作權法犯行
    ，辯稱：該2部LD（影碟）各1片係真品平行輸入，為著作財
    產權人授權重製並公開販售，嗣後購買取得之人，有出租該
    等LD之權利，即使是原著作財產權人也無權取締，何況是僅
    是區域代理人之告訴人協和公司，被告雖無法提出該二片LD
    的由來，但被告是出租業者，並非進出口商，僅是行使所有
    權人擁有的權利，至於字匣部分，向發行LD的廠商以50元或
    100元就可以買得到等語。
三、經查：
  (一)派拉蒙公司為「楚門的世界」、「星際叛變」2 部影片視聽
    著作之著作財產權人，並自86年1月1日起專屬授權協和公司
    在臺灣地區發行上開影片之權利，其權利包括重製、銷售、
    發行錄影節目帶及雷射影碟片等之情，業據告訴人陳明在卷
    （見89年度偵字第7854號卷第19至22頁），復有告訴人所提
    之專屬授權書及其中文譯本、上開2 部影片之行政院新聞局
    錄影節目審查合格證明書附卷足憑（見89年度偵字第7854號
    卷第19至22頁），又證人李文星於本院具結證稱：伊曾受僱
    於告訴人協和公司，「楚門的世界」、「星際叛變」2 部影
    片是告訴人所代理的，派拉蒙公司專屬授予告訴人之前述2
    部影片之權利包括翻譯改作權，前揭專屬授權書雖未提及翻
    譯改作權，但告訴人公司發行前開影片時都會顯示中文字幕
    ，當然會包含翻譯權在內等語（見本院95年10月19日審判筆
    錄第2至4頁），堪認著作財產權人派拉蒙公司自86年1月1日
    起專屬授予告訴人前開2 部影片之權利包括重製、散布及翻
    譯改作權等在內，且從上述行政院新聞局錄影節目審查合格
    證明書觀之，告訴人亦有發行「星際叛變」等影片之LD。
  (二)被告所負責、址設臺北市○○區○○路230 號之雷斯公司，
    為警於89年3 月22日15時30分許，持搜索票至上址搜索，扣
    得「楚門的世界」影碟1片及字匣1個、「星際叛變」影碟1
    片及字匣1 個，上開物品為被告所有乙情，業據證人即在雷
    斯公司擔任櫃臺小姐之許玉菁於89年3月22日警詢時及89年5
    月11日偵查中供陳明確（見89年度偵字第7854號卷第4、5、
    38、39頁），復有搜索扣押證明筆錄在卷可考（見89年度偵
    字第7854號卷第15頁），足徵是實。
  (三)告訴代理人甲○○於89年3月4日警詢時指稱：雷斯公司未經
    告訴人同意及授權，擅自盜印「楚門的世界」、「星際叛變
    」2 部影碟之告訴人公司的字匣並出租前述影碟等語（見89
    年度偵字第7854號卷第10、11頁），及告訴代理人林貞萍於
    89年5月11日檢察官訊問時陳稱：該2部影片應該是自國外帶
    進來的水貨等語（見89年度偵字第7854號卷第39頁），再參
    諸前述搜索扣押證明筆錄（見同上偵字卷第15頁），其上記
    載前述扣案影碟與字匣經告訴代理人甲○○檢視後，認係前
    開影片之水貨影碟2片及盜版字匣2個，足認扣案字匣2 個係
    未經告訴人之同意或授權所重製告訴人之字匣。
  (四)被告乙○○迭次於警詢、偵查中及本院時坦承有於前揭時地
    ，以每2天200元之價格，隨同「楚門的世界」、「星際叛變
    」2部影碟，連續出租前揭該2部影碟之字匣，扣案之影碟是
    客戶拿2 片LD與伊交換的每1種1片，字匣是客戶製作的，上
    面的中文字伊也不知道何人印的，交過來就是這樣等語（89
    年度偵字第7854號卷第4、5、42至44頁，90年度偵緝字第53
    7號卷第16、17頁，94年度撤緩偵字第342號卷第11頁，本院
    卷第2 頁），而觀該等扣案字匣，其上中文字是繁體中文字
    ，且被告於本院審理時陳稱：扣案字匣應該不是國外進口，
    據伊所知這些字匣50元、100 元就買得到，向發行LD的廠商
    就買的到，告訴人本身就含有字匣等語（見本院95年10月19
    日審判筆錄第8 頁），再徵諸證人李文星於本院具結證稱：
    在伊任職期間，有發行前開2 部影片之錄影帶，告訴人在發
    行時就會有中文字幕等語（本院95年10月19日審判筆錄第4
    頁），從而，告訴人享有前揭影片之翻譯改作權，並於發行
    時有中文字幕，扣案之前揭影片影碟之字匣既係盜印，且扣
    案字匣不是與扣案之水貨影碟一起從國外輸入，則被告理應
    知悉該等扣案之字匣係為未經告訴人同意或授權而重製告訴
    人之翻譯著作，竟仍擅自連續出租，其違反著作權法犯行，
    洵堪認定。
四、查被告行為後，著作權法及刑法均經修正，茲分敘如下：
  (一)被告行為後，著作權法已於92年7月9日修正公布，並自同年
    月11日生效，其中第92條由「擅自以公開口述、公開播送、
    公開上映、公開演出、公開展示、改作、出租或其他方法侵
    害他人之著作財產權者，處3 年以下有期徒刑，得併科新臺
    幣15萬元以下之罰金」修正為第92條第1 項「意圖營利而以
    公開口述、公開播送、公開上映、公開演出、公開傳輸、公
    開展示、改作、編輯或出租之方法侵害他人著作財產權者，
    處3 年以下有期徒刑、拘役，或併科新臺幣75萬元以下罰金
    」，又於93年9月1日修正公布，其修正為第92條「擅自以公
    開口述、公開播送、公開上映、公開演出、公開傳輸、公開
    展示、改作、編輯、出租之方法侵害他人之著作財產權者，
    處3 年以下有期徒刑、拘役、或科或併科新臺幣75萬元以下
    罰金。」，比較新法、中間法、舊法結果，以93年9月1日修
    正公布之新法較有利於行為人（新法得處拘役或單獨科處罰
    金）。
  (二)按刑法於94年1月7日修正、94年2月2日公布，並於95年7 月
    1 日施行，被告行為後，刑法第56條連續犯之規定，業經刪
    除，被告連續犯罪應依修正後之數罪併罰之規定分論併罰，
    此刪除雖非犯罪構成要件之變更，但顯已影響行為人刑罰之
    法律效果，自屬法律有變更，仍應比較新舊法之規定。是比
    較結果，修正前之規定較有利於被告。（最高法院95年第8
    次刑事庭會議決議參照。)
  (三)又查本件被告於行為時之刑法第41條規定：「犯最重本刑為
    3年以下有期徒刑以下之刑之罪，而受6月以下有期徒刑或拘
    役之宣告，因身體、教育、職業或家庭之關係，執行顯有困
    難者，得以1元以上3元以下折算1日，易科罰金。」，90年1
    月10日修正公布之刑法第41條第1 項前段規定：「犯最重本
    刑為5年以下有期徒刑以下之刑之罪，而受6個月以下有期徒
    刑或拘役之宣告，因身體、教育、職業、家庭之關係或其他
    正當事由，執行顯有困難者，得以1元以上3元以下折算1 日
    ，易科罰金。」，又被告行為時及90年1 月10日修正公布時
    之易科罰金折算標準，修正前罰金罰鍰提高標準條例第2 條
    前段（現已刪除）規定，就其原定數額提高為100倍折算1日
    ，則本件被告行為時之易科罰金折算標準，應以銀元300 元
    折算1日，經折算為新臺幣後，應以新臺幣900元折算為1 日
    。惟95年7月1日修正生效施行之刑法第41條第1 項前段則規
    定：「犯最重本刑為五年以下有期徒刑以下之刑之罪，而受
    六個月以下有期徒刑或拘役之宣告者，得以新臺幣一千元、
    二千元或三千元折算一日，易科罰金。」，則比較修正前後
    之易科罰金之適用及折算標準，以90年1 月10日修正公布之
    規定，較有利於被告，則應依刑法第2條第1項，適用90年1
    月10日修正公布之刑法第41條第1 項前段規定，定其折算標
    準。
五、是核被告所為，係犯著作權法第92條擅自出租罪。被告先後
    多次出租之行為，時間緊接，所犯之罪名以及基本犯罪構成
    要件相同，顯係基於概括犯意反覆為之，為連續犯，應依修
    正前刑法第56條之規定，以一罪論，並加重其刑。爰審酌被
    告未尊重智慧財產權，犯後否認犯行之態度，但所擅自出租
    者僅盜版字匣2 個，犯罪期間不長，對告訴人所造成損害之
    程度非鉅，及其犯罪動機目的、犯罪手段等一切情狀，量處
    如主文所示之刑，並依90年1 月10日修正公布之刑法第41條
    第1 項前段規定諭知易科罰金之折算標準。又著作權法於95
    年5 月30日經總統公布修正，自95年7月1日起施行，修正前
    著作權法第98條前段規定：「犯第91條至第96條之1 之罪，
    供犯罪所用或因犯罪所得之物，得沒收之。」，為配合同法
    第94條之刪除，爰調整相關條次之文字，修正為：「犯第91
    條至第93條、第96條之1 之罪，供犯罪所用或因犯罪所得之
    物，得沒收之。」，經比較修正前後規定之結果，本件不論
    依修正前或修正後著作權法第98條之規定，均得依該規定沒
    收，修正後之法律並非較有利於被告，自均適用行為時即修
    正前著作權法第98條規定，是扣案之盜版字匣2 個，係被告
    所有而供其犯本案所用之物，業據被告自承在卷，應依修正
    前著作權法第98條之規定，予以宣告沒收。
六、公訴意旨另以：被告乙○○為雷斯公司之負責人，明知「楚
    門的世界」、「星際叛變」2 部影片，均係著作財產權人美
    國派拉蒙公司享有著作權之著作物，並已專屬授權協和公司
    在臺灣地區獨家享有視聽著作之重製權、出租權、翻譯改作
    權等著作財產權，竟於不詳之時、地，向他人取得未經著作
    財產權人之同意或授權，即擅自從外國輸入之前揭「楚門的
    世界」、「星際叛變」2 部影片後，基於概括之犯意，自88
    年12月間起，在前開雷斯公司，以每2天200元之價格，連續
    出租前開2部影碟予不特定之客戶觀賞。嗣於89年3月22日15
    時30分許，為警持搜索票在上址查獲，並扣得「楚門的世界
    」、「星際叛變」2 部影碟，因認被告此部分亦涉犯著作權
    法第92條之罪嫌。經查：
  (一)告訴人指述：雷斯公司之負責人即被告，擅自出租告訴人享
    有專屬授權之「楚門的世界」、「星際叛變」之水貨影碟等
    語（見89年度偵字第7854號卷第20頁），及告訴代理人林貞
    萍於89年5月11日檢察官訊問時陳稱：該2部影碟應該是自國
    外帶進來的水貨等語（見89年度偵字第7854號卷第39頁），
    再參諸上開搜索扣押證明筆錄，其上記載前述扣案影碟與字
    匣經告訴代理人甲○○檢視後，為前開影片之水貨影碟2 片
    ，足認扣案影碟2 片係經著作財產權人或經其授權之人所重
    製。
  (二)按合法著作重製物之所有人，得出租該重製物，著作權法第
    60條第1 項前段定有明文，此即所謂的「第一次銷售原則」
    ，亦即著作權人將其著作重製物第一次售出後，其權利即耗
    盡，著作權人不能再對已出售之重製物禁止出售或出租。而
    未經著作財產權人同意而輸入著作原件或其重製物者，視為
    侵害著作權或製版權，同法第87條第4 款固定有明文，惟同
    法第87條之1第3款亦規定：「為供輸入者個人非散布之利用
    或屬入境人員行李之一部分而輸入著作原件或一定數量重製
    物者」，不受同法第87條第4 款之限制。再者，為供輸入者
    個人非散布之利用及屬入境人員行李之一部分，可輸入任何
    著作，每次每1著作以1份為限，更為82年5月5日內政部函釋
    所釋明，是上開屬入境人員行李之一部分之情形，應不以由
    該入境人員個人非散布之個人利用為限，亦得輸入一定數量
    之重製物。經查，本件扣案2部影片之影碟各1片，被告辯稱
    係與客戶交換所得，而證人許玉菁固於94年9 月28日檢察官
    偵查時具結證稱：伊不記得有無會員拿片子來交換，因為時
    間太久了，雷斯公司只有出租服務，電腦內只有出租及還片
    的紀錄，沒有交換影碟的表格和程式等語（見94年度撤緩偵
    字第342 號卷第15頁），惟公訴人亦無法證明該等影碟之來
    源，此外復查無其他積極事證足認當時輸入該2 部影碟片其
    每種均有2 份以上，是則，系爭影碟片可能係屬入境人員行
    李之一部分，且其輸入之數量亦在規定之限制範圍內，在此
    情形下，應認該等輸入系爭影碟片之行為，並無違反著作權
    法第87條第4款之規定可言，既然無法排除扣案2部影碟係屬
    上述情況所輸入，亦即本院無法確信扣案影碟係違反著作權
    法而輸入，而有合理懷疑是屬入境人員行李之一部分，而輸
    入每1著作1份之情形，在此情況下因此轉賣與被告，被告即
    是經由合法著作重製物所有權人之讓與，致取得本件著作物
    之所有權，依著作權法第60條第1 項規定，被告出租該影碟
    並無違反同法第92條之罪責可言。
  (三)惟公訴意旨認此部分與前揭擅自出租字匣事實論罪科刑部分
    ，係實質上一罪之關係，爰不另為無罪之諭知。
七、原審據以論科，固非無見。惟查：(一)被告連續出租扣案影碟
    部分，不能證明被告犯罪，原判決對被告論罪科刑，尚有未
    洽；(二)原判決未比較93年9月1日修正公布著作權法第92條，
    及90年1月10日修正公布之刑法第41條第1項前段，與未及比
    較95年7月1日修正公布之刑法等相關規定，亦有未洽。被告
    上論意旨，否認出租影碟部分犯罪，為有理由，字匣部分，
    固無理由，惟原判決既有上開可議，自屬無可維持，應由本
    院予以撤銷改判。
據上論斷，應依刑事訴訟法第455條之1 第1項、第3項、第369條
第1項前段、第364條、第299條第1項前段，93年9月1日修正公布
著作權法第92條、第98條、修正後刑法第2條第1項前段、第11條
前段、修正前刑法第56條、90年1 月10日修正公布之刑法第41條
第1項前段，修正前罰金罰鍰提高標準條例第2條，現行法規所定
貨幣單位折算新臺幣條例第2條，判決如主文。
本案經檢察官郭昭吟到庭執行職務。
中    華    民    國    95    年    10    月    30    日
                  刑事第五庭審判長法  官  黃程暉
                                  法  官  高偉文
                                  法  官  賴秀蘭
以上正本證明與原本無異。
不得上訴。
                                  書記官  陳惠娟
中    華    民    國    95    年    11    月    3     日
附錄：本案論罪科刑法條
93年9月1日修正公布著作權法第92條：
擅自以公開口述、公開播送、公開上映、公開演出、公開傳輸、
公開展示、改作、編輯、出租之方法侵害他人之著作財產權者，
處3 年以下有期徒刑、拘役、或科或併科新臺幣75萬元以下罰金
。


司法院資訊處製作；財團法人民間司法改革基金會備份。
